最　高　行　政　法　院　判　決　　　　　　　　　　九十一年度判字第七一三號
　　再 審原 告　甲○○
　　再 審被 告　財政部臺北市國稅局
　　代　表　人　張盛和
右當事人間因綜合所得稅事件，再審原告對於中華民國八十八年四月二十九日本院八
十八年度判字第○一五五九號判決，提起再審之訴。本院判決如左：
　　主  文
再審之訴駁回。
再審訴訟費用由再審原告負擔。
    事  實
緣再審原告民國七十九年度綜合所得稅結算申報，再審被告以其漏報取自國防部中山
科學研究院（以下簡稱中科院）之薪資所得計新台幣（下同）四三三、四四○元，乃
核定補徵稅額五八、九七三元。再審原告不服該薪資所得部分，申請復查結果，未准
變更，提起訴願、再訴願均遭駁回，遂提起行政訴訟，復為本院八十八年判字第一五
五九號判決駁回其訴（下稱原判決）。惟再審原告仍未甘服，以原判決有修正前行政
訴訟法第二十八條第一款之再審事由（現行行政訴訟法第二百七十三條第一款），提
起本件再審之訴。茲摘兩造訴辯意旨於次：
再審原告起訴意旨及補充理由略謂：（一）再審被告指本人是中科院之「聘僱人員」
並一再強調其追徵理由「中科院聘僱人員的約定事項載明薪給除實物代金及眷補費外
，包括全部給與，業經本部台灣省北區國稅局大溪稽徵所赴中科院查閱資料瞭解無誤
。系爭之品位加給核非免稅之研究補助費，乃屬應稅之薪資所得。」但再審被告迄無
法提出本人是中科院「聘僱人員」證物，及與中科院訂有「約定事項」之證物，是欠
缺徵稅及補徵之理由及法源。（二）「加給」與「薪資」二者不同（尤其在於退休金
之計算）。公務人員俸給法中「本俸」與「年功俸」為社會上一般所稱「薪資」，而
公務人員退休時，薪資及年終獎金、考績獎金是可一併列入計算的但加給則否。（三
）原判決所稱「．．．其非軍職人員所領受之科技品位加給或技術津貼，核屬因提供
勞務所取得之報酬，應無行為時所得稅法第四條第八款免納所得稅規定之適用」。經
查再審原告為中科院之公務人員，有中科院公務人員考績表為證物，且俸給依公務人
員俸給法第三條規定公務人員俸給僅有本俸、年功俸及加給三項，並無「報酬」之可
言。另中科院八十一年十一月三日訓誠字第一六八七三號函致台灣省北區國稅局亦有
說明「各項研究計畫，除一般經費外，為獎勵科技人員．．．另編列研發人員研究補
助費及技術津貼．．．採按月發放方式，再經由成本歸戶手續回歸計畫預算內」，此
亦證明系爭給付是研究補助費而非報酬。（四）原判決第九頁「本案之復查決定及訴
願決定固逾法定應為決定期間，除構成行政責任外，尚不影響其決定之效力，尤不影
響原核課處分之效力」此段論述明顯違法。１、訴願法第二十條對於訴願決定之期限
、延長次數等均有具體規定，若違反此法條當然無效。２、民法第七十三條「法律行
為不依法定方式者，無效。」再審被告等不依法定之方式辦理，當然無效。３、民法
第一○二條第二項「附終期之法律行為，於期限屆滿時，失其效力。」再審被告於期
限屆滿以後才作決定，該決定當然無效。４、民法第一一九條及民法第一二一條對於
期間終止均明白規定，再審被告逾終止期間所為決定，當然無效。綜上所述，原判決
所述「不影響其決定之效力」係屬違法。（五）原判決第十頁「蓋免稅與否，依租稅
法定主意必有法律明定，不容行政機關藉作為或不作為而界定」，經查研究補助費依
所得稅法係免稅的，然再審被告製造「經常性研究補助費」一詞後即不屬於免稅範圍
，此正為行政機關藉解釋作為而任意界定法律。（六）原判決第十頁「又查扣繳義務
人有無扣繳所得稅．．．與申報應納稅款無關」，經查中科院自始即告知其所發之研
究補助款係免稅的，且未發給扣繳憑單，而再審被告針對再審原告七十九年度所得稅
遲於民國八十五年方發單補徵，可見連再審被告於七十九年度當時都不知應稅，方未
依所得稅法適時調查及督促再審原告扣繳，又如何能要求再審原告於七十九年度即知
要申報納稅？（七）原判決第十頁「本案乃核課所得之事，與扣繳無關。原告謂應向
中科院追繳未扣繳之稅款，不得逕向其課稅云云，亦非可採」。經查所得稅法第九十
二條第一項、九十三條、九十五條等規定，均說明「核課」與「扣繳」有關。再依所
得稅法第八十八條第一項、第八十九條第二項規定，再審被告應依法向中科院追徵，
另依同法第九十四條第一項規定亦明定，不足之數由扣繳義務人補繳，扣繳義務人再
向納稅義務人追償。（八）綜上，原判決一味引述所得稅法第四條第八款及第十四條
第一項第三類論述研究補助費為應稅，避談上述法條，原判決有修正前行政訴訟法第
二十八條第一款（現行行政訴訟法第二百七十三條第一款）之再審事由。為此，爰起
訴請求廢棄原判決，並撤銷原處分及一再訴願決定等語。
再審被告答辯意旨略謂：（一）本件再審原告七十九年度綜合所得稅結算申報，短報
中科院薪資所得計四三三、四四○元，再審被告乃依據查得扣繳資料，將系爭所得併
課再審原告綜合所得稅，補徵稅額五八、九七三元。（二）經查中科院之預算雖分別
依計畫編列人事費支應其員工之各項給與，但實際上領受「品位加給」或「技術津貼
」之非軍職人員，無論配屬之單位參與不同計畫，悉依該院所訂「科技人員品位加給
支給標準」、「技術員薪給標準表」之等級，每月按職級定額領取「品位加給」或「
技術津貼」，該院與其聘僱人員之約定事項亦載明所指薪給，除實物代金及眷補費外
，包括全部給與，是以該院非軍職人員所領受之「品位加給」或「技術津貼」，核屬
其在職務上或工作上因提供勞務所取得之報酬。另財政部台灣省北區國稅局於八十二
年間曾派員前往該院現場瞭解結果，該院支付非軍職人員之「品位加給」及「技術津
貼」係採按月給付方式，並非按研究計畫個案給付，復經中科院八十一年十一月三日
八十一訓誠字第一六八七三號函致該局說明該院各類薪資扣繳所得狀況：「本院於年
度開始即訂有各項研究計畫，並按照研究計畫逐月實施。各項研究計畫除一般經費外
，為獎勵科技人員竭盡心智參與研發工作，另編列研發人員研究補助費及技術津貼。
為便利作業，研發人員研究補助費係按月發放方式，再經由成本歸戶手續，回歸計畫
預算內（研究補助費採個案給付，必將增加人力及作業負擔，不符經濟效益）」等語
，足見中科院給付非軍職員工之「品位加給」及「技術津貼」之所得，屬經常性補助
費給與。且依職級按月定額支給，為提供勞務所取得之報酬，依首揭行為時所得稅法
第四條第八款但書及第十四條第一項第三類之規定，核非免稅之研究補助費所得，乃
屬應課稅之薪資所得，殆無疑義。又本件原核定發單補徵稅款，並未逾前揭稅捐稽徵
法第二十一條所訂核課期間，所稱基於信賴利益不宜追溯補徵等節，殊無足採。（三
）又再審原告主張稅捐稽徵人員依所得稅法第九十五條規定逐年至中山科學院查閱會
計資料，而對該研究補助費未予扣繳並未置喙，顯證稅捐稽徵人員亦同意中科院將研
究補助費性質認定為免稅範圍乙節。經查納稅義務人如有所得稅法第十四條第一項各
類之所得，即應依同法第七十一條規定申報納稅，而所得稅法第九十五條之規定，僅
係為加強課稅資料之正確性，授予稽徵機關調查及督促扣繳義務人對於扣繳報告之確
實。是尚不因稽徵機關未為調查或督促扣繳義務人，即認納稅義務人就其取得之所得
不負申報納稅之義務，再審原告之指摘，顯屬誤會。（四）再審原告主張各節，業經
原判決詳為審酌予以論駁在案，並無適用法規錯誤之情形。且其以此理由提起再審之
訴，僅為再審原告於法律上見解之歧異，要難符合修正前行政訴訟法第二十八條第一
款（現行行政訴訟法第二百七十三條第一款）之要件，再審原告提起本件再審之訴顯
無理由，敬請判決駁回其訴等語。
　  理  由
按再審事由所謂「適用法規顯有錯誤者」，係指原判決所適用之法規與現行法律有所
牴觸或有效之判例解釋有所違反者而言，至於法律上見解之歧異，不得謂為適用法規
顯有錯誤。本件原判決係以：按中華民國政府或外國政府，國際機構、教育、文化、
科學研究機構、團體，或其他公私組織，為勵進修、研究或參加科學或職業訓練而
給與之學金及研究、考察補助費等所得，免納所得稅。但受領之學金或補助費，
如係為授與人提供勞務所取得之報酬，不適用之，為行為時所得稅法第四條第八款所
規定。又凡公、教、軍、警、公私事業職工薪資及提供勞務者之所得，為薪資所得，
該項所得之計算，以在職務上或工作上取得之各種薪資收入為所得額；前項薪資包括
薪金、俸給、工資、津貼、歲費、金、紅利、各種補助費及按月或按年分期給付之
退休金或養老金。但為雇主之目的，執行職務而支領之差旅費、日支費及加班費不超
過規定標準者，及依同法第四條規定免稅之項目，不在此限，復為同法第十四條第一
項第三類所明定。本件原告（即再審原告，下同）七十九年度綜合所得稅結算申報，
被告（即再審被告，下同）初查以其漏報取自中科院之薪資所得四三三、四四○元，
乃核定補徵稅額五八、九七三元。原告不服，以系爭所得係研究補助費，依行為時所
得稅法第四條第八款規定，應屬免稅所得，且被告未向扣繳義務人追繳亦有不合云云
，申請復查，復查決定以系爭所得係中科院給付非軍職員工之「品位加給」及「技術
津貼」，屬經常性研究補助費且依職級按月定額支給，為提供勞務取得之報酬，核非
免稅之薪資所得。原核定予以併課當年度綜合所得稅，並無違誤。本案核屬個人綜合
所得稅之補徵，非屬扣繳稅款之事，自應向原告補徵等情，乃駁回原告復查之申請，
揆諸首揭規定，並無違誤。訴願、再訴願決定遞予維持，均無不合。原告起訴主張，
本件復查及訴願決定均逾法定期間，已有不合。且本案所得非公務人員俸給法所稱加
給，自非薪資，無所得稅核課問題。又本案所得為中科院為獎勵國防科技研發而給與
，符合免稅範圍，稽徵機關數十年未異議，茲予課稅，無法之依據，除非另發新函明
定課稅，應既往不究。況本案所得已逾五年核課期間，被告未向扣繳義務人追繳，不
能不自負其責，逕向原告核課，顯然違法云云。惟查原告為中科院非軍職員工，系爭
所得乃中科院發給非軍職員工之品位加給或技術津貼由原告按月支領者，為不爭之事
實。而中科院之預算雖分別依計畫編列人事費支應其員工之各項給與，實際上領受科
技品位加給或技術津貼之非軍職人員，無論配屬之單位或參與不同計畫，悉依該院所
定「科技人員品位加給支給標準表」、「技術員薪給標準表」之等級，每月按級定額
領取科技品位加給或技術津貼。其非軍職人員所領受之科技品位加給或技術津貼，核
屬因提供勞務所取得之報酬，應無行為時所得稅法第四條第八款免納所得稅規定之適
用。再查財政部臺灣省北區國稅局於八十二年間派員前往該院瞭解結果，其支付非軍
職人員之科技品位加給及技術津貼確係按月給付方式，復經中科院八十一年十一月三
日訓誠字第一六八七三號函說明該院各類薪資扣繳所得稅狀況：以該院「於年度開
始即訂有各項研究計畫，並按照研究計畫逐月實施。各項研究計畫除一般經費外，為
獎勵科技人員竭盡心智參與研發工作，另編列研發人員研究補助費及技術津貼。為便
利作業，研發人員研究補助費係採按月發放方式，再經由成本歸戶手續，回歸計畫預
算內（研究補助費採個案給付，必將增加人力及作業之負擔，不符經濟效益）」等語
。足見中科院給付非軍職員工之品位加給及技術津貼之所得，屬經常性研究補助費給
與，且依職級按月定額支給，為提供勞務所取得之報酬，依行為時所得稅法第四條第
八款但書及第十四條第一項第三類之規定，核非免稅之薪資所得。系爭所得為原告七
十九年度綜合所得稅核課對象，原告於八十年三月三十日申報該年度綜合所得稅，被
告查悉其漏未申報系爭所得，已發單補徵，繳稅期限自八十五年三月一日起至八十五
年三月十日止，原告且於八十五年二月十六日即對之申請復查，各有繳款書及申復書
附原處分卷為證，足見被告補徵之時尚未逾自原告申報日起算五年期間，即仍在五年
之核課期間內，於法並無不合。至於原告對核課處分為行政救濟，之後縱已逾五年核
課期間，乃行政救濟中逾核課期間，非核課稅捐之處分逾核課期間，原告徒以系爭所
得至八十五年三月二十二日已滿五年核課期間，猶在行政救濟中之情形，指核課處分
逾核課期間而違法云云，自非可採。查本案所得縱名為研究補助費，惟其給與並非依
個人之研究心力為準，而係由中科院非軍職人員人人支領，且依其職級按月領取，與
薪資名目之結構並無不同，性質上屬領取之人為中科院提供勞務所取得之報酬，依前
引所得稅法第四條第八款但書規定，不在免稅範圍。又前引所得稅法第十四條第一項
第三款（第三類）就應課稅之薪資所得已明定其意義為：凡公、教、軍、警、公私事
業職工薪資及提供勞務者之所得。本案系爭所得屬提供勞務者之報酬（所得），又不
合免稅範圍，自應課稅，原告徒以非公務人員俸給法所稱加給，即謂非課稅之薪資所
得，亦不可採。又本案之復查決定及訴願決定，固逾法定應為決定期間，除構成行政
上責任外，尚不影響其決定之效力，尤不影響原核課處分之效力。又原告縱未與中科
院有何約定之書面，再訴願決定論述中科院與聘僱人員約定事項之內容，無非在於說
明系爭所得之性質與其他同為中科院聘僱人員所領者同，難謂為虛偽。又中科院設立
伊始發給研究人員之研究補助費合於免稅要件，乃當時之事，本案不合免稅要件，已
如前述，不因其名稱變易而不同。又稅捐稽徵機關長久未對中科院發給非軍職人員之
研究補助費課稅，僅生是否逾核課期間問題，並不默示免稅，蓋免稅與否，依租稅法
律主義，必有法律明定，不容行政機關藉作為或不作為而界定。是原告徒以被告數十
年未對中科院不予扣繳提出異議，即謂除非另為函釋，不能溯及既往課稅云云，也不
可採。又查扣繳義務人有無扣繳所得稅，關係納稅義務人嗣後申報所得稅時得否用以
扣抵應納稅款（扣抵有餘則退稅）之事，與申報應納稅款無關，原告謂中科院未為扣
繳，其即無漏報系爭所得之情形，並非可採。本案乃核課所得之事，與扣繳無關，原
告謂應向中科院追繳未扣繳之稅款，不得逕向其課稅云云，亦非可採。起訴意旨非有
理由。據以駁回再審原告在原程序之訴。核其認事、用法均無不妥，自無適用法規顯
有錯誤之情節。再審原告以原判決有行政訴訟法第二百七十三條第一項第一款再審事
由，係主張，再審原告為中科院之公務人員，依公務人員俸給法第三條規定公務人員
俸給僅有本俸、年功俸及加給三項，並無「報酬」之可言。另中科院八十一年十一月
三日訓誠字第一六八七三號函致台灣省北區國稅局亦有說明系爭給付是研究補助費而
非報酬。又訴願法第二十條對於訴願決定之期限、延長次數等均有具體規定，若違反
此法條當然無效。另依所得稅法第九十二條第一項、九十三條、九十五條等規定，均
說明「核課」與「扣繳」有關，再依所得稅法第八十八條第一項、第八十九條第二項
規定，再審被告應依法向中科院追徵，另依同法第九十四條第一項規定亦明定，不足
之數由扣繳義務人補繳，扣繳義務人再向納稅義務人追償。原判決引述所得稅法第四
條第八款及第十四條第一項第三類論述研究補助費為應稅，自有違誤云云。經查：凡
公、教、軍、警、公私事業職工薪資及提供勞務者之所得，為薪資所得，該項所得之
計算，以在職務上或工作上取得之各種薪資收入為所得額；前項薪資包括薪金、俸給
、工資、津貼、歲費、獎金、紅利、各種補助費及按月或按年分期給付之退休金或養
老金。但為雇主之目的，執行職務而支領之差旅費、日支費及加班費不超過規定標準
者，及依同法第四條規定免稅之項目，不在此限，為所得稅法第十四條第一項第三類
所明定。本件中科院之預算雖分別依計畫編列人事費支應其員工之各項給與，但實際
上領受「品位加給」或「技術津貼」之非軍職人員，無論配屬之單位參與不同計畫，
均依該院所訂「科技人員品位加給支給標準表」、「技術員薪給標準表」之等級，每
月按級定額領取科技品位加給或技術津貼。核與所得稅法第十四條第一項第三類所定
相符，自應依法課徵所得稅，不因再審原告為中科院之公務人員或聘僱人員而有不同
。次查薪資包括薪金、俸給、工資、津貼、歲費、獎金、紅利、各種補助費及按月或
按年分期給付之退休金或養老金。為前述所得稅法第十四條第一項第三類所明定。故
補助費合於該規定即應課稅，亦不因稱為「報酬」或公務人員俸給法第三條規定公務
人員俸給僅有本俸、年功俸及加給三項而受影響。又查復查決定及訴願決定應為決定
期間，係屬訓示規定，其未能於法定期間為決定，除構成行政責任外，尚不影響其決
定之效力，此與民法第七十三條、第一○二條第二項規定，係屬民事關係之規定不同
，尚難援引。另納稅義務人如有所得稅法第十四條第一項各類之所得，即應依同法第
七十一條規定申報納稅，本件係未扣繳納稅，與因扣繳義務人原扣稅額與稽徵機關核
定稅額不符情況有別，自無所得稅法第九十四條第一項、第八十九條第二項之適用。
從而，再審原告之主張，無非係法律上見解之歧異，核與首揭新行政訴訟法第二百七
十三條第一項第一款再審事由要件不符，再審原告據以提起再審之訴，難認有據。另
原判決書縱有就原告起訴意旨內容誤繕，因與原判決結果不生影響，純屬裁定更正之
問題，非得作為再審之事由。綜上所述，本件再審原告之訴，顯無再審理由，應予駁
回。
據上論結，本件再審之訴為無理由，爰依行政訴訟法施行法第二條、行政訴訟法第二
百七十八條第二項、第九十八條第三項前段，判決如主文。
中　　華　　民　　國　　九十一　　　年　　　五　　　　月　　　十　　　　日
                    最 高 行 政 法 院  第 一 庭
                                審 判 長 法  官　　　黃　綠　星
                                         法  官      林　清　祥
                                         法  官　　　彭  鳳  至
                                         法  官　　　黃　璽　君
                                         法  官　　　廖　宏　明
右  正  本  證  明  與  原  本  無  異
　　　　　　　　　　　　　　　　　　　　 法院書記官　彭　秀　玲
中　　華　　民　　國　　九十一　　　年　　　五　　　　月　　　十　　　　日
